臺灣臺北地方法院民事判決　　　　　　　　　　　九十一年度重訴字第一一二四號
　　原　　　告　慈強營造股份有限公司
　　法定代理人　丙○○
　　訴訟代理人　乙○○律師
　　被　　　告　內政部營建署
　　法定代理人　甲○○
　　訴訟代理人　何兆龍律師
　　複代理人　　梁育純律師
　　參　加　人　何肇喜即何肇喜建築師事務所
　　訴訟代理人　戊○○
當事人間給付工程款等事件，本院於民國九十三年八月三十日言詞辯論終結，判決如
下：
    主  文
被告應將第一商業銀行鹽埕分行簽發八十九年八月二十四日保證金額伍仟伍佰貳拾萬
元之履約保證金連帶保證書返還予原告。
被告應給付原告捌佰零玖萬貳仟玖佰貳拾壹元，及自民國九十一年五月九日起迄清償
日止，按年息百分之五計算之利息。
訴訟費用由被告負擔。
本判決於原告以新台幣貳仟壹佰壹拾萬元供擔保後，得假執行。但被告以新台幣陸仟
佰貳拾玖萬貳仟玖佰貳拾壹元為原告預供擔保，得免為假執行。
    事實及理由
甲、程序方面：
一、被告之法定代理人，於本院審理中，由林益厚變更為甲○○，並經甲○○聲明承
    受，續行訴訟，此合先敘明。
二、原告起訴時，係主張承攬被告之系爭工程，停工期間逾六個月，已於九十年十二
    月九日，依系爭契約第二十八條第三項、第二十二條第二項第五款約定，終止系
    爭契約，為此請求被告賠償並返還履約保證函。嗣於九十一年九月二十三日以準
    備書（二）狀，追加備位之訴，主張原告於九十一年六月二十六日、同年七月十
    七日催告被告將系爭工程交付原告施作而被告未履行，依民法第五百零七條、第
    二百五十四條規定，原告所為附條件解除契約之意思表示自因條件成件而生效力
    ，應認兩造契約已於九十一年七月二十六日發生解除效力，原告亦得依民法第二
    百五十九條第一、三、六款，第一百七十九條規定，請求被告核實賠償並返還履
    約保證函等語。查原告之先、備位之訴，基礎事實均係主張兩造間契約關係已經
    不存在，被告應給付原告已施作之工程款、工程保留款及履約保證函，是原告請
    求之基礎事實同一，依民事訴訟法第二百五十五條第一項第二款規定，原告追加
    備位之訴，應予准許。
三、何肇喜即何肇喜建築師事務所主張伊為系爭工程之設計、監造單位，原告指伊所
    為地質鑽探、設計不當，工法不可行等，故伊對本件訴訟有法律上利害關係，為
    此依民事訴訟法第五十八條第一項規定，聲明參加訴訟（見本院卷第二宗第二一
    三頁）。查原告主張被告委任設計、監造系爭工程之何肇喜即何肇喜建築師事務
    所，所為地質鑽探、設計不當，工法不可行，致系爭工程停工原因消滅之條件視
    為不成就，原告得以系爭工程停工期間逾六個月主張終止契約，則本件判決認定
    系爭工程之地質鑽探、設計工法是否可行，將使何肇喜即何肇喜建築師事務所私
    法上地位，受不利益之影響，應認其參加本件訴訟程序，具有法律上之利害關係
    ，是其參加合法，附此敘明。
乙、實體方面：
壹、先位部分：
一、原告主張：兩造就被告專業管理之國防部台北市忠勇雨後新村新建工程（下稱系
    爭工程）簽定承攬契約（下稱系爭契約）（見原證一），約定工程總價為新台幣
    （下同）五億五千二百萬元，原告並依系爭契約第二十二條第二項第一款規定，
    提供第一商業銀行盬埕分行簽發之五千五百二十萬元保證金額之連帶保證書給被
    告，作為履約保證（見原證二）。系爭工程之設計（含地質鑽探及試驗工程）、
    監造，由國防部委託何肇喜建築師事務所辦理（見原證三、四），建築師就系爭
    工程之基礎工程採基椿設計，並於施工說明書記載工程基椿採反循環式鑽掘基椿
    工法（見原證五）。原告於九十年一月十八日至九十年四月九日進行施作三支試
    椿，因建築師之地質鑽探資料錯誤，未發現基地下有崩積層孤石群，且誤判岩盤
    位置，致建築師設計錯誤，使基椿承載於該孤石群上，而沈陷量過大及降伏載重
    不足，致基椿試椿失敗（見原證九、十二、三十、三十三、八十九至九十四），
    無法繼續進行要徑作業，建築師表示自九十年六月一日起，預計至建造變更設計
    完成止，准予原告辦理不計入工期（見原證十一），被告亦表示同意自九十年六
    月一日起停工不計入工期（見原證十二）。惟被告及建築師明知反循環式工法不
    具施工可行性，為免停工期間逾三個月致原告得請求管理費及損失補償，仍於九
    十年七月九日確定以原設計反循環式工法施作，穿透孤石群而入岩七公尺，施作
    試椿一支（原證二十九第十五、十六頁、三十），並於九十年八月十五日來函要
    求原告於文到五日內復工，原告為免無謂公文流程往返損及將來眷戶及國家利益
    ，決定以進場施作實際驗證反循環式工法遇孤石群時是否可行以杜爭議，而於九
    十年九月十三日進場，以反循環式工法施作試椿，惟於次日即遇厚度極大孤石群
    ，每日進度大則四十公分，小則未逾一公分（原證四十七），工法失敗，而於九
    十年九月二十八日停止鑽掘，被告行使權利、履行義務，顯違誠信，依民法第一
    百零一條第二項規定，停工原因消滅之條件視為不成就，亦即尚未復工。被告及
    建築師又於九十年十月三日檢討會指示原告，即刻進場施作，一般層以反循環式
    基椿施作，如遇巨石或堅硬岩層無法以反循環鑽掘切削時改以重錘敲碎再以抓斗
    夾出方式施作（原證五十二），惟此種混合工法違反建築技術規則建築構造篇相
    關規定，安全性更值憂慮，原告雖多次表示不認同，惟為讓被告及建築師明白該
    工法確實不可行，而於九十年十二月七日進場以衝擊式工法施作，然僅以重錘敲
    擊五下，椿孔即嚴重坍方擴大，且另一支錨椿之鋼套管亦下陷三十公分，為免基
    椿孔持續擴大使地面下陷而生危險，而停止施工，足認反循環式工法無法於原預
    定工期加計合理之展延工期內完成基椿工程。被告及建築師既未提出具體可行之
    施工法指示原告施作（原證四十一、四十四、四十八、七十五、七十六），且原
    告無法繼續工程要徑之基椿工作施作，皆應認停工原因未消滅而未復工，原告自
    得以停工期間逾六個月，依系爭契約第二十八條第三項、第二十二條第二項第五
    款，於九十年十二月九日以信函通知被告終止契約（原證七十一），請求核實求
    償並返還履約保證函。而聲明：被告應將第一商業銀行鹽埕分行簽發八十九年八
    月二十四日保證金額伍仟伍佰貳拾萬元之履約保證金連帶保證書返還予原告；被
    告應給付原告八百零九萬二千九百二十一元，暨自起訴狀送達翌日起迄清償日止
    ，按週年利率百分之五計算之利息；並願供擔保聲請宣告假執行。
二、被告則以：原告於九十年一月十八日至九十年四月九日進行施作三支試椿，其中
    Ｔ１試椿由原告所屬技師判定入岩並簽證合格，Ｔ２、Ｔ３因遇孤石造成承載力
    不足，不必然原設計工法不可行。原告不願施作是因成本超出預期，屬於追加減
    帳，變更設計之事，與工法可行與否無關。且依系爭契約第十五條，被告有變更
    義務。被告於歷次會議及公函均告知原告進場施作試椿工程，乃有可施作項目供
    承商施工，原告亦同意進場並已施作，並提報價單，原告以停工原因仍存在，並
    未復工而終止契約，並不合法。兩造及建築師於九十年十二月二十四日在協調會
    結論確認Ｔ２、Ｔ３區之基椿變更為全套管式基椿，且Ｔ１區之反循環基椿仍可
    進場施作，試椿為驗證建築師設計之基椿容許承載力是否足夠，試椿結果經建築
    師檢討核可後才可做基椿工程，試椿為完成系爭工程必須施作之項目，原告不得
    拒絕， 惟原告並未依該結論於九十年十二月二十九日前表示有繼續施工之意願並
    進場施作，且未經同意將機具搬離，更將施作基地點交返還被告，函催被告結算
    工程款等，原告所為顯屬拒絕履行系爭契約而屬重大違約，故被告於九十一年二
    月二十一日解除系爭契約（被證四），被告並於九十一年六月十日言詞辯論期日
    再次為解除契約之意思表示，原告自無權於九十一年六月二十六日要求交付工地
    。又原告撤場後，被告與建築師就原告已完成部分結算，完成數量為百分之八點
    ０六三，結算金額僅為00000000元，原告已領款00000000元，
    溢領0000000元；工程保留款亦應僅有0000000元，且原告不願進
    場而違約，亦不能請求保留款；另第一次增作反循環式工法試椿費用及已施作尚
    未申請試椿費用，係原告單方製作，未依系爭契約第十五條第一項第二點約定，
    由雙方議價，亦非有理等語，資為抗辯。而聲明：原告之訴及假執行之聲請均駁
    回，如受不利判決，願供擔保請准宣告免為假執行。
三、原告主張兩造簽定系爭契約，原告並依系爭契約第二十二條第二項第一款規定，
    提供第一商業銀行盬埕分行簽發之五千五百二十萬元保證金額之連帶保證書給被
    告，作為履約保證，系爭工程之設計、監造，由國防部委託何肇喜建築師事務所
    辦理，建築師就系爭工程之基礎工程採基椿設計，並於施工說明書記載工程基椿
    採反循環式鑽掘基椿工法，原告於九十年一月十八日至九十年四月九日進行施作
    三支試椿，因基椿承載於該孤石群上，沈陷量過大及降伏載重不足，致基椿試椿
    失敗無法繼續進行要徑作業，建築師及被告表示自九十年六月一日起停工不計入
    工期，惟被告及建築師於九十年七月九日要求以原設計反循環式工法施作，穿透
    孤石群而入岩七公尺，施作試椿一支，並於九十年八月十五日來函要求原告於文
    到五日內復工，原告於九十年九月十三日進場，以反循環式工法施作試椿，惟於
    次日即遇厚度極大孤石群，工法失敗，而於九十年九月二十八日停止鑽掘，被告
    及建築師又於九十年十月三日檢討會指示原告，即刻進場施作，一般層以反循環
    式基椿施作，如遇巨石或堅硬岩層無法以反循環鑽掘切削時改以重錘敲碎再以抓
    斗夾出方式施作，原告於九十年十二月七日進場以衝擊式工法施作，然因椿孔嚴
    重坍方擴大，且另一支錨椿之鋼套管亦下陷三十公分，為免基椿孔持續擴大使地
    面下陷而生危險，而停止施工之事實，業經原告提出工程契約、保證金連帶保證
    書、委託設計監造契約、施工說明書、被告及建築師事務所函、檢討會會議紀錄
    為證，被告對此亦不爭執，自堪信為真實。至原告主張系爭工程自九十年六月一
    日起，停工原因消滅之條件視為不成就而未復工，原告自得於九十年十二月九日
    以系爭工程停工期間逾六個月，依系爭契約第二十八條第三項、第二十二條第二
    項第五款約定，終止契約，並請求被告賠償及返還履約保證函等情，則為被告所
    否認，並以前開情詞置辯。經查：
（一）原告主張被告及建築師明知基椿採反循環式工法，不具施工可行性，為免停工
      期間逾三個月致原告得請求管理費及損失補償，以無助於工程要徑施工之項目
      指示原告施作，依誠信原則，不能認為復工。被告則辯稱既告知原告進場施作
      試椿工程，原告亦同意進場並已施作，並提報價單，自屬復工。查被告於停工
      後，於九十年八月十五日指示原告試椿以原設計反循環式工法施作，穿透孤石
      群而入岩七公尺，該工法於入岩範圍施工效率較慢且困難，基於工期、實際效
      率及施工性等考量，該工法較不適宜且多困難；被告又於九十年十月三日指示
      原告，一般層以反循環式基椿施作，如遇巨石或堅硬岩層無法以反循環鑽掘切
      削時改以重錘敲碎再以抓斗夾出方式施作，此工法對地層產生振動及側向擠壓
      現象，振動除對上部軟弱粘土及砂土地層擾動易造成孔壁崩坍外，對鄰近已澆
      置完成之基椿亦可能造成混凝土龜裂或側向變位現象，另衝椿係以重力自由落
      錘方式，墜落、打擊、吊放過程精度不易控制及鑿擊位置無法修正影響鑽掘之
      垂直度，就該工地質狀況而言，以施工實務實無法達到該新建工程規定二百分
      之一以內之施工規範要求等情，業經本院囑託行政院工程會工程技術鑑定委員
      會鑑定屬實，有該鑑定書附卷可考（見本院卷第三宗第二二、二三頁）。原告
      分別於九十年八月十三日、及同年月三十日，委託高雄市結構工程工業技師公
      會及台北市土木技師公會鑑定結果，亦均認為被告採行之反循環工法或反循環
      工法加衝擊工法，均不符合基地地質特性，無法達到規範要求，應配合套管式
      工法，亦有鑑定書二冊在卷可稽。且原告主張分別於九十年九月十三日及九十
      年十二月七日依被告指示之上述工法施作，皆因工法失敗而停工，被告重新發
      包給他廠商後，採行全套管工法施工，才完成試椿工作，被告對此並不爭執，
      且於系爭工程九十年六月一日停工後所為設計責任歸屬檢討報告書，認為本次
      基椿工程變更設計之責任歸屬為監造單位在原設計基椿設計錯誤之責任（見本
      院卷第一宗第二一七頁）。原告主張被告於九十年六月一日停工後，分別於九
      十年八月十五日、九十年十月三日指示之工法不可行，自非無據。
（二）次查何肇喜建築師於九十年五月一日檢討會表示，經比對地質鑽探報告與現地
      施工之地質大致相符，惟岩盤風化的情形超過預期，致試椿承載力不足，屬人
      力不可抗拒因素，須於適當地點鑽探取樣，以為承載層研判依據，被告則要求
      原告依建築師指示地點鑽探取樣，有原告所提檢討會紀錄（見本院卷第一宗第
      一五九頁）。建築師於九十年六月四日函知被告，表示因地下岩層風化及孤石
      群林立，Ｔ２、Ｔ３試椿無法達到預期承載要求，為免日後天氣因素造成建物
      受損，基礎部分擬辦理結構外審，併辦理建照變更設計（見本院卷第一宗第一
      六九頁）。建築師於九十年六月四日委任台灣省土木技師公會審查系爭工程基
      礎設計結構，第二次審查結果認為Ｔ１、Ｔ２、Ｔ３區基椿試椿結果不符規定
      ，請考慮是否重新試椿並請檢反循式工法遇到孤石的困難性，是否考慮其他鑽
      掘式工法（全套管），第三次審查結果則認為設計單位已修正檢討（見本院卷
      第一宗第二○八頁）。建築師於九十年七月四日及九十年八月二十七日函知被
      告表示，經本所實際詢問國內基椿施工廠商，基地狀況以反循環式工法施作，
      並無不當，依台灣省土木技師公會基礎設計結構審查說明書，除設計時考慮孤
      石群林立，入岩深度至七米外，施工時應請承包商確實清除淤泥（見本院卷第
      一宗第二一○、二七六頁）。九十年七月九日兩造及建築師召開檢討會，建築
      師表示經結構外審第二次會議結論為配合增加入岩深度，亦建議考慮以全套管
      工法施作（見本院卷第一宗第二四五頁）。九十年八月八日被告函知國防部表
      示，原設計單位委託台灣省土木技師公會審查通過基椿深度入岩七公尺，再增
      作一支試椿，請儘速核定，以免停工超過三個月（見本院卷第一宗第二五○頁
      ）。九十年八月十五日原告函知被告，基椿入岩七米，不具施作可行性，原告
      為輔助建築師設計需要之試椿非復工。被告則於九十年九月四日函覆試椿是為
      驗證基椿經設計單位修正增加入岩長度後，其容許承載力是否足夠，施作期間
      仍需計算工期（見本院卷第一宗第二六六、二八一頁）。被告九十年九月二十
      七日之開會通知單備註欄記載，原設計以反循環式工法施作，本次變更須穿透
      孤石群七米，惟經承商現場施作結果，試椿恐需二個月以上，基椿工程即需數
      年，完工期程將嚴重耽誤（見本院卷第一宗第二八四頁）。建築師於九十年九
      月三十日函知被告，依國內基椿專業施工廠商同豐營造工程股份有限公司（下
      稱同豐公司）建議，使用傳統式反循環工法不可行，惟有以全套管工法或改良
      式反循環工法始可克服本基地地質狀況，雖同豐公司表示採改良式循環工法，
      孔壁可能凹凸不均，混凝土損耗必大量增加（見本院卷第一宗第二七一頁），
      惟建築師認為採行全套管工法浪費公帑，且須辦理建照變更，增加停工時日，
      故本所建請改良式反循環工法施作（本院卷第一宗第二八六頁）。兩造及建築
      師於九十年十月三日檢討會結論為，建築師提出一般層以反循環式基椿施作，
      如遇巨石或堅硬岩層無法以反循環鑽掘切削時改以重錘敲碎再以抓斗夾出方式
      施作，被告則要求建築師函送被告依工務程序審核（見本院卷第二三二頁）。
      原告則於九十年十月八日函知被告，表示對該錘擊式工法持疑慮，並提出報價
      單（見本院卷第二九三頁）。九十年十二月三十一日，被告則函知原告，九十
      年十二月七日以衝擊式工法施作Ｔ４試椿，因椿孔坍方擴大，且另一支錨椿之
      鋼套管亦下陷三十公分，為免基椿孔持續擴大使地面下陷而生危險，已停止施
      作，經設計建築師檢討，Ｔ１仍依原設計以反循環式工法，Ｔ２及Ｔ３區則改
      用全套管施工，因涉及變更設計及預算，將再通知原告施作（見本院卷第一宗
      第三三二頁）。綜合上情，足認被告及設計系爭工程基椿工法之建築師，是因
      為免停工超過三個月，參酌台灣省土木技師公會基礎設計結構審查說明書，於
      九十年七月九日決定採行原設計反循環式工法施作，穿透孤石群而入岩七公尺
      ，施作試椿一支，復於九十年十月三日，就同豐公司建議的二種方式，認為採
      行全套管工法浪費公帑，且須辦理建照變更，增加停工時日，而採用改良式反
      循環工法。
（三）查本件建築師受託系爭工程基椿設計之初，即於施工說明書決定採反循環式鑽
      掘基椿工法，於第一次試椿失敗後，雖經高雄市結構工程工業技師公會、台北
      市土木技師公會、台灣省土木技師公會、同豐公司建議採行全套管工法，被告
      及建築師為免停工超過三個月及節省經費，仍決定採行台灣省土木技師公會、
      同豐公司建議次佳的工法，惟亦告不可行而失敗，已如前述。而原告承包系爭
      工程之初，為配合建築師設計的基椿工法，已依此準備特定的機種、備材、零
      件及人員，因建築師設計的錯誤，原告配合建築師一而再的，再而三的，耗時
      耗費嘗試其他對工程進度毫無幫助的工法，若將被告為免增加停工時日之不利
      益，歸諸原告承受，使原告喪失系爭契約第二十八條規定之停工六個月之契約
      終止權及求償權，顯有違誠信原則。原告主張九十年九月十三日及九十年十二
      月七日，是為輔助建築師設計需要之試椿，並非復工，系爭工程自九十年六月
      一日起至九十年十二月九日止，停工期間已逾六個月，得依系爭契約第二十八
      條第三項、第二十二條第二項第五款規定，於九十年十二月九日以信函通知被
      告終止契約（見本院卷第三三三頁），並請求核實補償及返還履約保證函，自
      屬有據。
四、原告依系爭契約第二十八條第三項規定，主張被告應給付已完工而尚未申請之工
    程款、工程保留款、已申請尚未給付之第一次增做反循環式工法試椿費用、已施
    作尚未申請之第一次增做反循環式工法試椿費用、第二次反循環式工法試椿費用
    、混合式工法增做試增費用，合計八百零九萬二千九百二十一元，其中包括：
    （一）假設工程：
    １、施工圍籬部分，合約金額為三十一萬四千一百一十點三元，原告已請款三萬
        零三百五十九元（其中百分之十併入工程保留款），被告對此部分已完工並
        不爭執，原告得請求二十八萬三千七百五十一點三元。
　　２、工務所及工寮（含事務所用）部分，合約金額為二十九萬三千三百二十二點
　　　　一元，原告已請款二萬八千三百五十元（其中百分之十併入工程保留款）被
  　　　告對此部分已完工並不爭執，原告得請求二十六萬四千九百七十二點一元。
    （二）連續壁工程部分：
　　１、鋼筋組立ＳＤ－２８＃５以下，合約金額為三百三十六萬六千一百零八點八
　　　　元，原告已請款三百零一萬二千七百六十五點六元（其中百分之十併入工程
  　　　保留款），原告已全部完工，得請求三十五萬三千三百四十三點二元。
  　２、２５００ＰＳＩ預拌混凝土含搗築部分，合約金額為八十萬四千五百四十點
　　　　七元，原告已施作一二０二立方米完成，僅請款五十二萬二千六百零一點一
　　　  元，原告得請求二十八萬一千九百三十九點六元。
　　３、導溝模板部分，合約金額為二十三萬四千六百五十七點七元，原告已施作一
　　　　千五百平方米完成，僅請款十一萬七千三百元，得請求十一萬七千三百五十
　　　  七點七元。
　　（三）新增Ｔ４試椿工程部分，原告請求被告被證六號編列之一百一十一萬三千
　　　　　八百九十九點九元。
    （四）勞工安全衛生費部分，上述（一）（二）（三）金額合計二百四十一萬五
          千二百六十三點八元，以合約約定之百分之零點五計算，為一萬二千零七
          十六點三元。
    （五）管理費及利潤部分，上述（一）（二）（三）金額合計二百四十一萬五千
          二百六十三點八元，以合約約定之百分之八計算，為十九萬三千二百二十
          一點一元。
    （六）品管工程費部分，上述（一）（二）（三）金額合計二百四十一萬五千二
          百六十三點八元，以合約約定之百分之零點二四計算，為五千七百九十六
          點六元。
    （七）營業稅部分，上述（一）（二）（三）（四）（五）（六）金額合計十三
          萬一千三百一十七點八元，以百分之五計算，為十三萬一千三百一十七點
          八元。
　　（八）工程保留款部分，九十年六月十五日第二次估驗計價時，工程保留款有五
　　　　  百三十三萬五千二百四十六元，有原證六估驗計價單為證。
五、被告雖辯稱原告撤場後，被告與建築師就原告已完成部分結算，其中連續壁部分
    ，依連續壁配筋圖，壓樑尺寸為八十乘八十公分，樑主筋＃８，箍筋為＃５，位
    置在連續壁的上方，結構部分之樑如ＩＧ４０，尺寸為五十乘七十五公分，樑主
    筋為＃１０，箍筋為＃４，位置在連續壁旁邊，故壓樑為連續壁一部分，非結構
    部分，壓樑既未施作，故連續壁尚未完成，另其他工程項目亦未施作，故完成數
    量為百分之八點０六三云云，惟此為原告所否認。經查，系爭契約施工規範之連
    續壁工程，並未包括地面層壓樑，另就系爭工程連續壁工程之連續壁配筋圖，其
    上記載地面層邊與連續壁接合詳圖，地樑與連續壁接合詳細圖，邊柱與連續壁接
    合詳細圖、地下層邊樑與連續壁接合詳圖，亦為連續壁與地面層邊樑、地下層邊
    樑、地樑、邊柱接合時之施工注意事項，不能證明連續壁工程包括地面層邊樑、
    地下層邊樑、地樑、邊柱。專家證人即結構、土木技師己○○亦到庭證稱；原證
    一一七號之連續壁配筋圖，並沒有預留筋，表示樓板和壓樑是一體，不屬於連續
    壁範圍等語（見本院卷第三宗第二九五頁）。證人即被告之後另行發包之廠商國
    記營造股份有限公司工作主任丁○○則到庭證稱：壓樑是和一樓樓地板一起作的
    ，一起作比較好做等語（見本院卷第三宗第二九六頁）。是被告辯稱連續壁和壓
    樑要先做云云。並不可取。又原告主張兩造曾合意，連續壁工程中之其他工程領
    取金額，是依八項連續壁工程中之之其他工項機具及任何費用，依已施工前八項
    費用與契約前八項費用之比例定之，被告所提被證六決算書第五頁對此計算方式
    亦不爭執（見本院卷第三宗第一八三頁），被告主張其他工程並未施作云云，亦
    不可取。又依被告於九十年六月十五日就系爭工程所為第二次估驗計價，進度已
    達百分之九點六六五三，並經監造建築師、被告工務組工務所、工務審查、工務
    主任、工程組組長、正工程司等相關人員用印簽認（見本院卷第三宗第一二四頁
    ），且被告計算百分之八點零六三之比例，未將假設工程之各工程、抽排水工程
    、安全觀測系統、增作試椿工程之金額計入，被告辯稱工程進度比例僅有百分之
    八點０六三云云，亦不可取。
六、被告另辯稱因原告不願進場而違約，國防部受有損失00000000元，被告
    因重新發包，亦多支出00000000元，原告亦不能請求保留款云云。惟查
    ，本件原告終止契約之事由並不可歸責於原告，已如前述，被告以本身及國防部
    受有之損失，與工程保留款主張抵銷云云，亦不可取。
七、被告另辯稱第一次增作反循環式工法試椿費用及已施作尚未申請試椿費用，係原
    告單方製作，未依系爭契約第十五條第一項第二點約定，由雙方議價，Ｔ４試椿
    長度為九十六零０一公尺，依契約單價每公尺四點一九０計算，只有四０二二八
    一點五元云云。惟查，新增Ｔ４試椿工程部分，被告被證六號已自承工程款有一
    百一十一萬三千八百九十九點九元（見本院卷第三宗第一八三頁），原告依此金
    額請求，自屬有據。
八、綜上所陳，原告依系爭契約第二十八條第三項、第二十二條第二項第五款，請求
    被告應將第一商業銀行鹽埕分行簽發八十九年八月二十四日保證金額伍仟伍佰貳
    拾萬元之履約保證金連帶保證書返還予原告；被告應給付原告八百零九萬二千九
    百二十一元，暨自起訴狀送達翌日即九十一年五月九日起迄清償日止，按週年利
    率百分之五計算之利息，為有理由，應予准許。
九、至兩造其餘之攻擊或防禦方法，及未經援用之證據，經本院斟酌後，認為均不足
　　以影響本判決之結果，自無一一詳予論駁之必要，併此敘明。
貳、備位部分：原告主張：Ｔ１、Ｔ２、Ｔ３區基椿試椿因不合契約要求而失敗，且
    原設計基椿工程計六十三支基椿位置與連續壁重疊，致被告於九十年十二月二十
    四日決定連續壁邊基椿須偏移一米（原證二十一至二十七、原證七十九至八十二
    ），另靠近基地界線之基椿施作工法部分改以全套管施作，基椿椿徑須變更設計
    為一．五公尺，並於九十一年二月二十日申請變更設計（原證八十三至八十七）
    ，而基椿變更設計涉及結構變更，於九十一年六月二十一日變更建照設計核准前
    ，原告無法進場施作，被告於九十一年二月二十一日以原告未進場施作，終止契
    約，或於九十一年六月九日解除契約，並不合法。被告復於九十一年五月九日將
    系爭工程另行發包予國記公司，原告依民法第五百零七條、第二百五十四條，於
    九十一年六月二十六日、同年七月十七日催告被告將系爭工程交付原告施作而被
    告未履行（原證一０三、一０四），原告所為附條件解除契約之意思表示自因條
    件成件而生效力，應認兩造契約已於九十一年七月二十六日發生解除效力，原告
    亦得依民法第二百五十九條第一、三、六款，第一百七十九條規定，請求被告核
    實賠償並返還履約保證函等語。而聲明：被告應將第一商業銀行鹽埕分行簽發八
    十九年八月二十四日保證金額伍仟伍佰貳拾萬元之履約保證金連帶保證書返還予
    原告；被告應給付原告八百零九萬二千九百二十一元，暨自起訴狀送達翌日起迄
    清償日止，按週年利率百分之五計算之利息；並願供擔保聲請宣告假執行。經查
    原告先位之訴有理由，已如前述，原告備位之訴，本院自毋庸併予審究，附此敘
    明。
丙、假執行之宣告：兩造陳明願供擔保請為宣告假執行或免為假執行，經核均與規定
    相符，爰分別酌定相當之擔保金額予以宣告。
丁、結論：原告之訴為有理由，依民事訴訟法第七十八條、第三百九十條第二項、第
    三百九十二條第二項，判決如主文。
中　　　華　　　民　　　國　　九十三　　年　　　九　　　月　 　三十　 　日
                                       民事第三庭  法  官    李慈惠
正本係照原本作成
如對本判決上訴，須於判決送達後廿日內向本院提出上訴狀
中　　　華　　　民　　　國　　九十三　　年　　　十　　　月　　　一      日
                                                   書記官    林秀娥
